【裁判字號】    99,台上,2208
【裁判日期】    990415
【裁判案由】    違反毒品危害防制條例
【裁判全文】
最高法院刑事判決            九十九年度台上字第二二０八號
上  訴  人  甲○○
            乙○○
上 列一 人
選任辯護人  廖志堯律師（法律扶助律師）
上  訴  人  丙○○  男民國○○年○月○○日生
                    身分證統一編號：Ｚ000000000
                    住台灣省苗栗縣頭屋鄉○○村○○路195
                    號（在押）
            丁○○  男民國○○年○月○○日生
                    身分證統一編號：Ｚ000000000
                    住台灣省台中市○○區○○里○○路61號
                    居台灣省台中縣潭子鄉○○路○段89巷54
                    弄16號（另案在台灣台中監獄執行）
上列上訴人等因違反毒品危害防制條例案件，不服台灣高等法院
台中分院中華民國九十九年一月六日第二審判決（九十八年度上
訴字第二二七九號，起訴案號：台灣台中地方法院檢察署九十八
年度偵字第四七三八、四七四四、四七四五、七二００號），提
起上訴，本院判決如下：
    主  文
上訴駁回。
    理  由
一、甲○○、乙○○、丙○○部分（即原判決附表一編號１至９
    ，及附表二部分），及丁○○販賣第一級毒品予張耿豪、販
    賣第二級毒品予張嘉德部分（即原判決附表一編號１、部
    分）
按刑事訴訟法第三百七十七條規定，上訴於第三審法院，非以判
決違背法令為理由，不得為之。是提起第三審上訴，應以原判決
違背法令為理由，係屬法定要件。如果上訴理由書狀並未依據卷
內訴訟資料，具體指摘原判決不適用何種法則或如何適用不當，
或所指摘原判決違法情事，顯與法律規定得為第三審上訴理由之
違法情形，不相適合時，均應認其上訴為違背法律上之程式，予
以駁回。本件上訴人甲○○上訴意旨略稱：(一)、證人張耿豪、梁
喬智、紀明松於警詢時所為之陳述，均屬傳聞證據，原審未就渠
等於警詢時所為陳述之外在環境、條件等，說明何以具有特別可
信之情形，又未說明如何為證明犯罪事實存否所必要，即採為證
據，自有可議。(二)、原判決以證人即共同被告乙○○、丙○○於
檢察官偵查中所為之證言，對甲○○有證據能力。然原判決未就
渠等之上開陳述如何具備「適當性」要件予以說明，亦嫌理由不
備。(三)、關於張耿豪向甲○○購買第一級毒品海洛因部分，張耿
豪於警詢、偵查及第一審中所為之陳述，前後均非一致，其陳述
之部分情節與通訊監察譯文亦不相符，且通訊監察譯文內容均為
正常談話，無法資為甲○○販賣海洛因之證據。原審在無足夠之
補強證據下，對甲○○論罪科刑，自屬違背法令。(四)、關於梁喬
智向甲○○購買海洛因部分，梁喬智於警詢、偵查及審理中之陳
述不一致，其在審理中更證稱係與甲○○合資購買毒品，通訊監
察譯文所示亦與梁喬智所述情節不符，其並稱在警詢及偵查中為
求交保，所述不實等語，此外並無補強證據證明其所述與事實相
符，原審為不利於甲○○之判決，自屬違法。(五)、關於轉讓海洛
因予紀明松部分，紀明松於審理時已證稱：係其在甲○○住處自
行取用海洛因，甲○○並不知情等語。原審對此有利於甲○○之
證據不予採納，復未說明其理由，於法有違。(六)、丙○○、丁○
○於審判中陳稱渠等於警詢中之陳述，係受警員脅迫及誘導，非
出於自由意志，原審對此未予調查釐清，難謂允洽。(七)、請調查
張耿豪女友陳柏君在中國醫藥學院接受美沙冬替代療法之紀錄，
及其於民國九十七年十一月十八日遭查獲時之尿液檢驗報告，以
證明張耿豪係與警方協議，由張耿豪為不利於甲○○之不實指控
，交換陳柏君之尿液等事實等語。上訴人乙○○上訴意旨略稱：
(一)、原判決未就張耿豪於警詢中之陳述，是否具備「必要性」之
要件，為具體之論述說明，僅泛稱係為證明犯罪事實之存否所必
要云云，即併採為證據基礎，採證難謂適法。(二)、原判決採用共
同被告丙○○、丁○○於警詢、偵查中之陳述，作為乙○○之論
罪依據之一，然未說明其等上開陳述如何符合傳聞法則之例外情
形，自屬採證違法。(三)、卷附之扣押筆錄、扣押物品目錄表，均
非供述證據，原判決認該等文書依刑事訴訟法第一百五十九條之
五第一項規定，認應有證據力，與證據法則有悖。原判決另漏未
說明中山醫學大學附設醫院檢驗科藥物檢測中心尿液檢驗報告，
是否符合刑事訴訟法第二百零六條規定，理由亦有不備。(四)、原
判決對於甲○○於何時、在何處、向何人、以何種價格購入海洛
因，及如何分裝以供販賣等重要事實，均未詳細認定，有判決理
由不備之違法。(五)、原判決附表一編號４部分，原判決未說明認
定張耿豪交付價金與甲○○之證據為何，亦未調查、說明該次交
付毒品予張耿豪之「小弟」是否存在，亦未將該「小弟」併列為
共同正犯，均有違誤。(六)、卷附通訊監察譯文內容，無法直接證
明甲○○、乙○○有販賣海洛因予張耿豪之犯行，原判決遽為不
利於乙○○之認定，有採證違法及理由欠備之可議。上訴人丙○
○上訴意旨略稱：(一)、原判決認定張耿豪於警詢中之陳述較為可
信，而排除其於偵查、審判中依法具結後所為之陳述，有違證據
法則。其理由中之說明，亦係就張耿豪警詢中所為陳述之憑信性
論述，並非就審判外陳述之外在環境或條件加以比較，有理由不
備之違法。(二)、台中縣警察局扣押筆錄、扣押物品目錄表等文書
屬傳聞證據，原判決未就各該文書作成時之外部情況，具體說明
如何認為「適當」，即依刑事訴訟法第一百五十九條之五第一項
規定，認應有證據力，做為斷罪依據，有理由不備之違法。(三)、
張耿豪對其與甲○○通訊之目的，供述前後不一，有重大瑕疵。
原審未查明張耿豪之指述有無其他佐證足認與事實相符，遽行判
決，有調查未盡之違誤。(四)、張耿豪前後所述情節均非一致。其
中關於原判決附表一編號５部分，原判決採信張耿豪於警詢中所
為之陳述；關於原判決附表一編號６部分，原判決則採用張耿豪
於偵查中之供詞，兩者就證據證明力之判斷相互歧異。又張耿豪
於該二次前往購毒時，甲○○均在場，自無須由丙○○轉交毒品
，張耿豪所述悖於事理。(五)、原判決未於事實欄認定00000
00000號行動電話係何人所有，理由中亦未說明，遽為諭知
沒收，自有未當。(六)、丙○○之辯護人於原審主張：本件應視為
檢察官同意丙○○適用證人保護法之規定，請予減輕或免除其刑
等語。原判決不採此辯解，而未予說明，亦屬理由欠備等語。上
訴人丁○○上訴意旨略稱：(一)、原判決附表一編號１部分，認定
丁○○持用0000000000號行動電話聯絡販毒，並將該
支行動電話沒收，惟依張耿豪所述及通訊監察譯文所示，丁○○
係以0000000000號行動電話與張耿豪聯絡，原判決有
判決理由矛盾之違法。(二)、張耿豪、張嘉德前後供述出入甚大，
有嚴重瑕疵，又無其他補強證據足以佐證，原審憑以認定丁○○
有販賣海洛因與張耿豪，及有販賣甲基安非他命與張嘉德之犯行
，均違背法令等語。
惟查：證據之取捨、事實之認定，乃事實審法院職權行使之範圍
，事實審法院經調查證據之結果，本於確信，依自由心證之取捨
證據，苟其取捨，與經驗法則或論理法則無違，即不得任意指為
違法，而據為適法之第三審上訴理由。本件原判決認定上訴人等
分別有原判決事實欄所載販賣第一級毒品海洛因予張耿豪、梁喬
智、林益輝等之既、未遂犯行（即原判決附表一編號１至９所載
），甲○○另有如原判決事實欄所載轉讓海洛因予紀明松之犯行
（即原判決附表二所載），丁○○另有販賣第二級毒品甲基安非
他命予張嘉德未遂之犯行（即原判決附表一編號所載）。因而
維持第一審論處甲○○共同販賣第一級毒品及販賣第一級毒品共
八罪、暨販賣第一級毒品未遂、轉讓第一級毒品等罪刑（均累犯
，詳如原判決附表一編號１至９、及附表二所示，定應執行有期
徒刑二十年六月，另為相關之沒收宣告）；乙○○共同販賣第一
級毒品共二罪罪刑（如原判決附表一編號４、６所示，均累犯，
各處有期徒刑十五年二月，並為相關之沒收宣告）罪刑；丙○○
共同販賣第一級毒品共二罪罪刑（如原判決附表一編號５、６所
示，均累犯，各處有期徒刑八年，並為相關之沒收宣告）；丁○
○共同販賣第一級毒品及販賣第二級毒品未遂二罪罪刑（如原判
決附表一編號１、所示，均累犯，販賣第一級毒品部分，處有
期徒刑八年六月；販賣第二級毒品未遂部分，處有期徒刑三年十
月；並為相關之沒收宣告）部分之判決，駁回上訴人等就上開部
分在第二審之上訴。係以：證人張耿豪、梁喬智、紀明松、張嘉
德分別於警詢、偵查、及第一審所為之證言，甲○○、乙○○、
丙○○、丁○○於警詢、偵查、審理中所為之部分陳述及自白，
通訊監察書及附表、通訊監察譯文、法務部調查局濫用藥物實驗
室鑑定書、行政院衛生署草屯療養院鑑定書、張耿豪之台灣高等
法院在監在押全國紀錄表、台中縣警察局扣押筆錄、扣押物品目
錄表、委託鑑驗尿液代號與真實姓名對照表、中山醫學大學附設
醫院檢驗科藥物檢測中心尿液檢驗報告、指認犯罪嫌疑人紀錄表
，扣案之海洛因六包（一包為警方在張耿豪皮包內查獲，另一包
為紀明松丟棄地面遭警方查扣，其餘四包在甲○○處查獲）、注
射針筒（張耿豪所有）等證據資料，為綜合之判斷。並以上訴人
等事後均否認犯行，分別辯稱未販賣、轉讓海洛因、甲基安非他
命云云，丙○○另辯稱：其係與警方協議，配合警方之要求而為
陳述云云，均不足採信；另證人張耿豪、梁喬智、紀明松於審理
中分別翻異前供，張耿豪改稱：伊係向「阿正」、「阿林」購買
毒品，警詢時因毒癮發作，所述不實云云；梁喬智陳稱：其係與
甲○○合資購買毒品云云；紀明松陳稱：其係自行取用毒品，甲
○○並不知情云云，亦均屬事後迴護之詞，不足資為有利於上訴
人等之論據，而詳予指駁、說明。復敘明：丙○○、丁○○於警
詢、偵查中供出毒品海洛因來源，因而查獲正犯甲○○，因依九
十八年五月二十日修正公布之毒品危害防制條例第十七條第一項
規定，就丙○○如原判決附表一編號５、６部分犯行，及丁○○
如原判決附表一編號１部分犯行，減輕其刑。又上訴人等上開販
賣第一級毒品既、未遂犯行，均屬小額交易，販賣數量及獲利均
非龐大，犯罪情節非販賣毒品之大盤或中盤商可比，對社會整體
侵害之程度尚非鉅大，較之渠等所犯之罪之最低法定刑無期徒刑
而言，縱使量處法定最低刑度之無期徒刑，仍嫌過重，在客觀上
有可憫之處，均依刑法第五十九條規定酌減其刑。已詳細敘述其
所憑之證據及認定之理由，所為論斷，俱有卷存證據資料可資覆
按，並無採證或認定事實違背經驗法則或論理法則，或其他違背
法令之情形。另查：(一)、刑事訴訟法第一百五十九條之二規定，
被告以外之人於檢察事務官、司法警察官或司法警察調查中所為
之陳述，與審判中不符時，其先前之陳述具有較可信之特別情況
，且為證明犯罪事實存否所必要者，得為證據。故被告以外之人
於審判中所為之陳述，與其先前在檢察事務官、司法警察官或司
法警察調查中所為陳述不符時，如其先前所為陳述具備特別可信
性及必要性兩項要件，即符合傳聞法則之例外情形，得為證據。
所謂「具有較可信之特別情況」，係屬「信用性」之證據能力要
件，而非「憑信性」之證據證明力，法院自應比較其前後陳述當
時之原因、過程、內容、功能等外在環境加以觀察，以判斷先前
之陳述，是否出於真意之供述、有無違法取供等，其信用性獲得
確定保障之特別情況。而所稱「為證明犯罪事實存否所必要者」
，係指就具體個案案情及相關卷證判斷，為發現實質真實目的，
認為除該項審判外之陳述外，已無從再就同一供述者，取得與其
上開審判外陳述之相同供述內容，倘以其他證據代替，亦無從達
到同一目的之情形而言。原判決於理由內已分別敘明證人張耿豪
、梁喬智、紀明松於警詢中所為之陳述，具備可信性及必要性之
特別情況，符合刑事訴訟法第一百五十九條之二之例外規定（見
原判決理由壹、一、2.，理由貳、二、(一)之1.，(二)之1.，理由貳
、三之1.），得為證據，原判決因而採為論罪依據，於法自無違
誤。至於原判決於上述理由內，縱有將張耿豪等人於警詢中所為
陳述之證據能力及證明力夾雜敘述之情形，惟顯然與判決結果無
影響，仍不得指為違法。(二)、被告以外之人於偵查中向檢察官所
為之陳述，依刑事訴訟法第一百五十九條之一第二項規定，除顯
有不可信之情況者外，得為證據，非無證據能力。至於是否「顯
有不可信之情況」，應依卷證資料，就該被告以外之人於陳述時
之外在環境及情況，有無受到外力干擾等，予以綜合觀察審酌，
而為判斷之依據。惟此項判斷，僅係決定該被告以外之人於偵查
中向檢察官所為之陳述有無證據能力，而非決定其陳述內容之證
明力。而主張其顯有不可信之情況之訴訟當事人，自應就此欠缺
可信性外部保障之情形負舉證責任。原審認乙○○、丙○○於偵
查中以證人身分向檢察官所為之陳述，業經依法具結擔保其陳述
之憑信性，甲○○復未能釋明渠等之上開陳述有何「顯有不可信
之情況」，且乙○○、丙○○於第一審審判期日業以證人身分與
甲○○行使反對詰問權，乙○○、丙○○二人於偵查中所為之證
言，對甲○○有證據能力，因而採為判斷依據，於法核無違誤。
(三)、在外觀上以文書形式存在之證據資料，依其性質可分為「供
述證據」及「非供述證據」，前者，因屬被告以外之人於審判外
之書面陳述，其有無證據能力，應視是否合於刑事訴訟法第一百
五十九條之一至第一百五十九條之五有關傳聞法則例外規定決定
，後者，因係「物證」而非屬於供述證據，自無傳聞法則規定之
適用，祇須合法取得，並於審判期日經合法調查，即可容許為證
據。台中縣警察局扣押筆錄及扣押物品目錄表，係警方依法實施
扣押時，依刑事訴訟法第四十二條第一、二項規定製作之文書，
本身即有證據能力，其性質並非供述證據，自無傳聞法則之適用
。丙○○上訴意旨謂扣押筆錄及扣押物品目錄表係傳聞證據云云
，要屬誤會。另原判決並未認定上開文書係供述證據，乙○○上
訴意旨指稱原判決認該等文書依刑事訴訟法第一百五十九條之五
第一項規定，應有證據力云云，亦與實際卷證資料不符。另中山
醫學大學附設醫院檢驗科藥物檢測中心出具之尿液檢驗報告，為
依據科學檢驗結果作成之鑑定報告，非傳聞證據，上訴人等對檢
驗報告之證據能力亦均無爭執，原審未就其證據能力有無之問題
贅予說明，自無違法可言。(四)、證人供述前後不符或有矛盾，事
實審法院自可本於經驗法則、論理法則及審理所得之心證，為合
理之取捨判斷，非謂一有不符或矛盾，即應認其全部均為不可採
信，若其基本事實之陳述，果與真實性無礙時，仍非不得予以採
信。證人張耿豪、梁喬智、紀明松於警詢、偵查及第一審所為之
供述內容，雖非一致，惟原審已於理由內詳細敘述其本於調查所
得之心證，予以斟酌比較後所為之取捨判斷，所為論斷核與經驗
法則及論理法則無違，均不容任意指為違法。(五)、本院為法律審
，甲○○上訴意旨聲請調查陳柏君接受美沙冬替代療法之紀錄，
及其遭警查獲時之尿液檢驗報告乙節，本院無從斟酌，自非適法
之第三審上訴理由。(六)、按證人保護法第二條所列刑事案件之被
告或犯罪嫌疑人，於偵查中供述與該案案情有重要關係之待證事
項或其他正犯或共犯之犯罪事證，因而使檢察官得以追訴該案之
其他正犯或共犯者，以經檢察官事先同意者為限，始得就其因供
述所涉之犯罪，減輕或免除其刑，此觀諸證人保護法第十四條第
一項規定甚明。另依證人保護法施行細則第二十一條規定，檢察
官之同意，應記明筆錄，始符合法定程式。卷查丙○○於偵查中
之訊問筆錄，並無檢察官事前為上開同意之記載，丙○○自不得
依證人保護法第十四條第一項規定減輕或免除其刑。原判決未於
理由內就此部分敘明，或有疏略，然顯與判決結果不生影響，難
指為違法。上訴人等其餘上訴意旨，或係就原審所為採證認事之
職權行使，以及原判決已論列說明之事項，重為事實上之爭執，
或係就與認定事實、適用法律無關之枝節問題，任意指摘原判決
不當，核與法律規定得為第三審上訴理由之違法情形，均不相適
合。其等此部分之上訴違背法律上之程式，均應予駁回。
二、丁○○販賣第二級毒品予林益輝、林柏睿部分（即原判決附
    表一編號１０至部分）
按第三審上訴書狀，應敘述上訴之理由，其未敘述者，得於提起
上訴後十日內補提理由書於原審法院，已逾上述期間，而於第三
審法院未判決前仍未提出上訴理由書狀者，第三審法院應以判決
駁回之，刑事訴訟法第三百八十二條第一項、第三百九十五條後
段規定甚明。本件丁○○不服原審判決，於九十九年一月二十一
日提起上訴，惟並未就原判決關於其販賣第二級毒品予林益輝、
林柏睿部分（即原判決附表一編號１０至部分）敘述理由，迄今
逾期已久，於本院未判決前仍未提出，依上開規定，其此部分之
上訴自非合法，應予駁回。
據上論結，應依刑事訴訟法第三百九十五條，判決如主文。
中    華    民    國  九十九  年    四    月   十五   日
                      最高法院刑事第五庭
                          審判長法官  陳  正  庸
                                法官  林  秀  夫
                                法官  宋      祺
                                法官  陳  祐  治
                                法官  林  瑞  斌
本件正本證明與原本無異
                                      書  記  官
中    華    民    國  九十九  年    四    月  二十一  日
                                                      Q

司法院資訊處製作；財團法人民間司法改革基金會備份。
